臺灣雲林地方法院民事判決　九十一年度家訴字第四三號
　　原　　　告　甲○○
　　　　　　　（原名劉澤穎）
右當事人間請求確認婚姻關係存在事件，本院判決如左：
    主      文
確認原告與被告間之婚姻關係存在。
訴訟費用由被告負擔。
    事      實
甲、原告方面：
一、聲明：如主文第一項所示。
二、陳述：兩造於民國（下同）八十四年十月十五日結婚，婚後育有一子劉庭威，詎
    被告於九十一年四月二十三日備妥離婚協議書，要求原告至雲林縣古坑鄉戶政事
    務所辦理離婚，原告迫於無奈，乃依約前往，並在被告備妥之離婚協議書上蓋章
    ，並向戶政機關辦理離婚登記。惟事後經原告查詢結果，得知被告未經訴外人楊
    明聰及董雪琴同意，即擅自以其等名義為證人，記載於離婚協議書上，顯然違背
    民法第一千零五十條之規定，為此提起本訴，請求判決確認兩造婚姻關係存在。
三、證據：提出戶籍謄本、離婚協議書、證人楊明聰及董雪琴之聲明書、本院九十一
    年度促字第一四三○一、一六四七一、一八○一二號支付命令及確定證明書為證
    。
乙、被告方面：
一、聲明：原告之訴駁回。
二、陳述：離婚協議書係被告委託他人書寫，被告不認識離婚協議書上之證人楊明聰
    及董雪琴二人，兩造辦理離婚登記當日，證人楊明聰及董雪琴雖未到場，惟本件
    離婚係經原告同意，原告並於兩造辦理離婚登記時，當場收受被告所交付之新臺
    幣（下同）五十萬元。而且當日除原告與被告外，被告父親劉清涼、女兒劉佩宜
    、劉家君、劉燕君及兩造所生之子劉威庭亦在現場。
三、證據：提出離婚協議書、郵政國內匯款執據為證。
丙、本院依職權訊問證人劉家君、劉佩怡。
    理      由
一、原告主張兩造於八十四年十月十五日結婚，被告於九十一年四月二十三日備妥離
    婚協議書，要求原告至雲林縣古坑鄉戶政事務所辦理離婚登記，原告雖依約前往
    ，並在離婚協議書上簽名蓋章，惟其事後查知，離婚協議書上之證人楊明聰及董
    雪琴，並不知道兩造離婚之事實，且未同意擔任兩造離婚之證人，上開離婚協議
    書欠缺法定要式之規定，不生離婚之效力等情，業據其提出與所述相符之戶籍謄
    本、離婚協議書及證人楊明聰、董雪琴之聲明書為證，且為被告所不爭執，並經
    證人楊明聰、董雪琴到庭證述：其等不認識原告與被告，亦未同意當兩造協議離
    婚之證人，兩造九十一年四月二十三日離婚協議書證人欄上之「楊明聰」、「董
    雪琴」簽名及印文，並非其二人所簽或蓋印等語明確，足信原告之主張為真實。
三、按兩願離婚，應以書面為之，有二人以上證人之簽名並應向戶政機關為離婚之登
    記，民法第一千零五十條定有明文。而該條所謂「二人以上證人之簽名」，固不
    限於作成離婚證書時為之，亦不限於協議離婚時在場之人，始為證人，然究難謂
    非親見或親聞雙方當事人確有離婚真意之人，亦得為證人，有最高法院六十八年
    台上字第三七九二號判例可資參照。由上開規定可知，兩願離婚除應向戶政機關
    為離婚登記外，並應以書面為之，且該書面須有二個以上親自見聞雙方當事人確
    有離婚真意之證人簽名，始足當之。查本件原告確有與被告離婚之真意，並親自
    到戶政機關辦理離婚登記，兩造辦理離婚登記當日，除原告與被告外，尚有原告
    父親劉清涼及女兒劉佩宜、劉家君、劉燕君、兩造所生之子劉威廷在場等情，固
    為兩造所不爭執，且經證人劉佩怡、劉家君到庭證述屬實。惟當時在場之原告父
    親、女兒，並未於兩造離婚協議書上簽名，而在兩造離婚協議書上簽名、蓋章之
    證人「楊明聰」、「董雪琴」，又係他人冒用楊明聰及董雪琴名義所簽、所蓋，
    並非親自見聞兩造確有離婚真意之人，已如前述。則揆諸前開判例意旨，自難認
    本件兩造之協議離婚已具備兩願離婚之法定要件。從而，原告訴請確認兩造之婚
    姻關係存在，為有理由，應予准許。至於兩造間是否有民法第一千零五十二條所
    定之判決離婚事由，不是本件所應審酌之範圍，應由兩造自行決定是否另行起訴
    請求，附此敘明。
四、據上論結，本件原告之訴為有理由，依民事訴訟法第七十八條，判決如主文。
中　　　華　　　民　　　國　　九十一　　年　　十二　　月　　十二　　日
　　　　　　　　　　　　　　臺灣雲林地方法院民事第二庭
~B審判長法官　陳宏卿
~B法　　　官　鍾貴堯
~B法　　　官　蔡碧蓉
右為正本係照原本作。
如對本判決上訴須於判決送達後二十日內向本院提出上訴狀。（須附繕本）
中　　　華　　　民　　　國　　九十一　　年　　十二　　月　　十二　　日
~B法院書記官　張瑛瑢
